【裁判字號】    89,台上,7009
【裁判日期】    891116
【裁判案由】    偽造文書
【裁判全文】
最高法院刑事判決                              八十九年度台上字第七○○九號
    上  訴  人  甲○○
    選任辯護人  林振光律師
右上訴人因偽造文書案件，不服台灣高等法院中華民國八十七年九月二十二日第二審
判決（八十七年度上訴字第三三六二號，起訴案號：台灣板橋地方法院檢察署八十五
年度偵字第一五二一六、二一六○八、二○一七四號），提起上訴，本院判決如左：
    主  文
原判決撤銷，發回台灣高等法院。
    理  由
本件原判決引用第一審判決書記載之事實、證據及理由，維持第一審依牽連犯關係論
處上訴人甲○○共同行使偽造私文書，足以生損害於公眾及他人罪刑，駁回上訴人在
第二審之上訴，固非無見。
惟查：(一)、公司為法人，公司負責人為自然人，二者在法律上並非同一人格主體。公
司負責人為公司之代表，其為公司所為行為，應由公司負責。故公司負責人如為公司
以不正當方法逃漏稅捐，因納稅義務人為公司，其所觸犯稅捐稽徵法第四十一條之罪
之犯罪或受罰主體，仍為公司，而非公司負責人，僅因公司於事實上無從擔負自由刑
之責任，基於刑事政策上之考慮，同法第四十七條第一款將納稅義務人之公司應處徒
刑之規定，轉嫁於公司負責人。是若公司負責人依該條款而適用徒刑之處罰，亦屬代
罰之性質，並非因其本身之犯罪而負行為責任。又刑法第五十五條所規定之牽連犯，
必須同一人犯一罪而其方法或結果行為另犯他罪名，始克相當。公司負責人為納稅義
務人之公司以不正當方法逃漏稅捐，既非稅捐稽徵法第四十一條之犯罪或受罰主體，
僅依同法第四十七條第一款之規定，代替公司受徒刑之處罰，自與其本身為犯罪主體
所犯其他罪名（如刑法第二百十六條、第二百十五條等罪）間，不具牽連犯關係。本
件原判決認定上訴人係祥賜工程有限公司（下稱祥賜公司）之負責人，則該公司縱有
偽造工人之薪（工）資表及填製不實事項之年度營利事業所得稅結算申報書與扣繳暨
免扣繳憑單，持向稅捐機關申報，以逃漏稅捐之情事，其納稅義務人並非上訴人，原
判決竟論以上訴人牽連犯行使偽造私文書、填製不實會計憑證與稅捐稽徵法第四十一
條之逃漏稅捐三罪，自有適用法則不當之違背法令。(二)、原判決引用第一審判決書記
載上訴人及張福堂共同為逃漏祥賜公司八十三年度營利事業所得稅之稅捐，先推由張
福堂於民國八十四年二月間，在台北縣三重市委由不知情之不詳刻印商店同時偽刻許
文秀等四十一人之印章各一枚等情，認定上訴人有共同偽刻許文秀等四十一人印章之
事實，但並未明其所憑之證據及其認定之理由，亦有判決理由不備之違誤。(三)、原
判決理由雖引述共同被告張福堂於第一審供稱：「我是工頭，幫甲○○找工人，是我
負責請款，需要工人之身分證影本及製作薪資請領表及要工人之私章做為領錢之證明
」等語，以認定張福堂嗣後改稱：「係被告甲○○之轉承包商，伊虛報員工薪資，被
告甲○○並不知情」云云，係迴護上訴人之詞，尚不足採，及上訴人經營之祥賜公司
僅係轉包五祝公司之模板包工，豈會再將模板部分轉包予張福堂之理由。然祥賜公司
既有承包五祝公司之模板工程，上訴人實際上有無由張福堂幫找工人承作模板工程﹖
僱用若干工人﹖有無支付工人之工資﹖是否由張福堂負責請領工資﹖共發放多少工資
﹖原判決事實所載之許文秀等四十一人，是否均未受僱及領取工資﹖張福堂如何取得
其等身分證影本﹖凡此事項，攸關上訴人是否成立犯罪，及實情如何，原審未切實查
明，遽行判決，不足以昭折服，並有未盡調查證據職責之違誤。上訴意旨指摘原判決
不當，非全無理由，應認有撤銷發回更審之原因。
據上論結，應依刑事訴訟法第三百九十七條、第四百零一條，判決如主文。
中      華      民      國    八十九    年     十一     月     十六     日
                              最高法院刑事第十庭
                                  審判長法官  莊  登  照
                                        法官  洪  明  輝
                                        法官  蔡  清  遊
                                        法官  黃  一  鑫
                                        法官  林  秀  夫
      右正本證明與原本無異
                                              書  記  官
中      華      民      國    八十九    年     十一     月    二十二    日


司法院資訊處製作；財團法人民間司法改革基金會備份。
